【裁判字號】    98,訴,1226
【裁判日期】    990205
【裁判案由】    清償借款
【裁判全文】
臺灣士林地方法院民事判決              98年度訴字第1226號
原      告  甲○○
訴訟代理人  徐松龍律師
            盧穩竹律師
被      告  乙○○○
訴訟代理人  曹麗文律師
上列當事人間請求清償借款事件，本院於民國99年1 月25日言詞
辯論終結，判決如下：
    主      文
原告之訴及假執行之聲請均駁回。
訴訟費用由原告負擔。
    事實及理由
壹、程序方面：
    按訴狀送達後，原告不得將原訴變更或追加他訴，但擴張或
    減縮應受判決事項之聲明者，不在此限，民事訴訟法第255
    條第1 項第3 款定有明文。本件原告起訴時訴之聲明係請求
    「被告應給付原告新臺幣（下同）70萬元及自起訴狀繕本送
    達翌日起至清償日止按年利率5 ％計算之利息」；嗣於民國
    98年10月22日具狀擴張聲明為「被告應給付原告70萬元及自
    起訴狀繕本送達翌日起至清償日止按年利率5 ％計算之利息
    。被告應給付原告17萬5,000 元。」（本院卷第10頁），核
    屬擴張、減縮應受判決事項之聲明，自應准許。
貳、實體方面：
一、原告起訴主張：
(一)、被告於82年間因買屋所需，向原告借款70萬元，雙方並約定
    被告應於85年間返還上開借款。詎料，被告於清償期屆至後
    仍未還款，經原告催討後，被告雖聲稱已以現金清償，惟實
    際上原告並未收得任何款項。為此，爰依民法第478 條借用
    物返還請求權，訴請被告給付借款70萬元及起訴前5 年未罹
    於時效之利息債權17萬5,000元。
(二)、對被告抗辯之陳述：
 1、原告所提出兩造於98年8 月3 日及98年8 月24日對話之錄音
    及譯文有證據能力，並具證據適格：
    本案為民事案件，有關證據能力之審查密度，實務上皆採取
    較寬鬆態度，除非有重大不法情事，否則不應任意以證據能
    力欠缺為由，為刑事訴訟法證據排除法則之援用，否認其證
    據能力。而原告為前開錄音係因為期完整呈現事件全貌，且
    親人間借貸苦無其他證據之情形下，為求證據保全，方不得
    不側錄兩造間之談話以之為證，對於負有舉證借貸關係存在
    義務之原告而言，即顯非出於不法目的，要難謂有何不當。
    再者，依憲法比例性原則審查後，原告之訴訟權應較值保障
    ：首先，原告錄下兩造間之對話，目的係為求還原真相，並
    於訴訟上舉證，且原告之錄音，應確得達成上開目的，自應
    認已符合比例原則之適當性原則。再者，原告除錄下兩造間
    對話者外，已別無其他相同有效性方法可證本件借貸關係，
    故應認已符合最小侵害性原則。最後，原告所侵害之法益僅
    為被告些許之隱私權，惟並無過度侵害之虞，且原告所欲保
    障者，係自己之訴訟權，兩相權衡之下，應認亦已符合狹義
    比例性原則。是綜上，依憲法比例原則審查後，應認原告之
    訴訟權較值保障，故自不得否認錄音之證據能力。另外，前
    開錄音，並無剪接或斷章取義之情形，且原告與被告全程均
    係以詢問、對話下進行，並無任何誘導之情事，依目前多數
    實務之見解，自應認該錄音其有證據能力，而得採為判決之
    基礎。
 2、被告雖自承於82年1 月間曾收受原告所給付之65萬元，然否
    認有借貸關係，並稱已經歸還「贈與」之款項云云，惟由以
    下之錄音譯文可證明兩造間確有70萬元之消費借貸關係，且
    被告迄今尚未清償之事實：
(1)、被告稱「‧‧‧跟你借的70萬，我是之前就標了，我跟你借
    3 年。3 年後，我就還給你了。」倘真如被告所言為「贈與
    」，被告又何須歸還？且錄音中雙方不斷提到「借」「還」
    之字眼及被告之子及訴外人丙○○表示「‧‧‧當初我們家
    不好的時候，那我很感激，有個雪中送炭的援手出來」由訴
    外人丙○○表示之雪中送炭之字詞，衡諸常理即可知本件係
    借貸，實不容被告空言否認。
(2)、被告與訴外人丙○○親口說出以下70萬之詞：、原告之妻
    即訴外人陳秀鳳：「你來買房子，他領了70萬，借給你，你
    有沒有還呢？」，被告：「我70萬沒有還給你？」。、訴
    外人丙○○：「‧‧‧今天有這個70萬的事情，這件事，那
    就有，假如說我們沒有還，我一定會再還你們一次，好嗎？
    」。、被告：「‧‧‧跟你借的70萬，我是之前就標了，
    我跟你借3 年。」、訴外人丙○○：「舅舅，我們真的很
    感激你，70萬，當時候你借我們70萬，我們也是有還給你。
    」故綜觀前揭錄音，雙方不斷圍繞70萬元討論，是以，被告
    所借貸之金額為70萬，而非被告所辯稱之65萬元。
(3)、錄音譯文中：、原告之妻陳秀鳳：「你來買房子，他領了
    70 萬 ，借給你，你有沒有還呢？」，被告：「我70萬沒有
    還給你？」。、被告：「我那時候不想買，他說沒關係。
    」之對話內容，復參以被告已自承原告於82年1 月11日交付
    70萬元與被告購買門牌號碼臺北市○○區○○街156號5樓之
    房屋，足認被告係於82年間向原告借貸。
 3、由錄音譯文中：、被告：「‧‧‧而跟你借的70萬，我是
    之前就標了，我跟你借3 年。3 年，我就還給你了‧‧‧。
    」、訴外人陳秀鳳：「他（原告）跟你（被告）借了幾年
    才還，有馬上還嗎？」被告：「借了3 年，我借了3 年就標
    會還。」、原告之子即訴外人朱原嘉：「民國82年借」、
    「約定民國85年要還」，被告於該次錄音中亦未否認，皆可
    證明當時雙方約定之清償期限為3 年，故清償期即為85年，
    故上開消費借貸尚未罹於時效。
 4、另被告提出98年8 月3 日會後錄音一事，執會後訴外人朱原
    嘉之說詞即遽認原告家人串通說詞，故意否認被告有歸還之
    事實云云；然此僅是被告片面之詞，因被告所提前揭內容僅
    係為原被告散會後之錄音，縱原告家人間有任何對話者，亦
    與原告提出之錄音內容無涉，蓋原告確實並未收受被告之還
    款，故才需錄音存證並提起本件訴訟，倘被告主張已還款者
    ，被告應負有舉證之責。
 5、被告確曾於82年間向原告告知「待還清銀行貸款之後，等到
    資金較充裕之時，85年再還。」故原告方容許清償期延至85
    年。惟倘真如被告所言不可能於3 年內還清貸款者，則顯係
    被告於82年間說出上開之詞，僅為欺騙原告之詞。
(三)、並聲明：1.被告應給付原告70萬元及自起訴狀繕本送達翌日
    起至清償日止按年利率5 ％計算之利息。2.被告應給付原告
    17萬5,000元、3.願供擔保，請准宣告假執行。
二、被告則以：
(一)、錄音有違法目的不具社會相當性，應無證據能力：
    本件係原告要求被告，就原告另一案件對原告為有利原告但
    不實之證言，被告拒絕後，原告惱羞成怒，故意偕同家人到
    被告住處為誘導並暗中錄音，其中如下部分：1 、被告（否
    認借錢）：「什麼說我跟他借錢拿去淡水。」、訴外人陳秀
    鳳（誘導）：「你來買房子，他領了70萬，借給你‧‧‧。
    」2 、訴外人朱原嘉（誘導、要求被告作證）：「‧‧‧如
    果你出來說明這180 萬是我們的，那就處理好了‧‧‧。」
    3 、訴外人陳秀鳳（誘導）：「他跟你借了幾年才還‧‧‧
    。」4 、原告（誘導、斷章取義）：「你說3 年是嗎？」被
    告：「是，3 年。」5 、訴外人朱原嘉（誘導、要求被告作
    證）：「‧‧‧事實也是180 萬放在淡水那裡‧‧‧證明一
    下我爸所說是真的。」6 、原告（誘導、斷章取義）：「你
    說82年借，3 年，不就是85年‧‧‧。」7 、訴外人朱原嘉
    （誘導、要求被告作證）：「麻煩你出來說明，他也真的每
    個月都有把利息交付給你。」8 、訴外人陳秀鳳（要求作證
    ）：「你們要出來作證。」、「你們要出來作證。」9 、訴
    外人朱原嘉（誘導）：「不對，你借他錢70萬‧‧‧。」10
    、訴外人陳秀鳳（要求作證）：「‧‧‧就要請你媽媽出來
    作證，這筆錢是轉到淡水去，丙○○你覺得好嗎？」11、原
    告（要求作證）：「‧‧‧麻煩你出來作證，你願不願意？
    」12、訴外人朱原嘉（誘導、斷章取義）：「所以你跟我爸
    借70萬，也跟朱春貴借70萬？」被告：「我的意思，我有跟
    朱春貴借錢。」訴外人朱原嘉（誘導、斷章取義）：「等於
    你所借的錢是140 萬，一半的錢是我爸的，另外一半是朱春
    貴的70萬。」13、訴外人朱原嘉（誘導）：「我爸說，82年
    借，當時候約定3 年後，也就是85年要還‧‧‧。」皆係原
    告及其家人頻頻介入誘導、斷章取義所呈現之結果，又原告
    係以被告未還款為理由，逼迫被告為其出庭作證，是其竊錄
    顯有違法目的，前開錄音及譯文應無證據能力；尤有甚者，
    訴外人陳秀鳳竟多次於該錄音中為如下之出言恐嚇被告：1
    、「你可惡，你可惡，你拉我兒子要去吃官司。」、「‧‧
    ‧你那麼可惡‧‧‧。」2 、「‧‧‧今天我兒子要吃官司
    ，那你兒子也要吃官司，不然大家就要相殺。」3 、「‧‧
    ‧不然我就這些小朋友來打架。」4 、「不然我就叫我兩個
    兒子來打架。」5 、「‧‧‧不然大家就來打架。」6 、「
    大家拿刀子相殺。」7 、「可惡，為著180 萬，要殺死人。
    」8 、「那就是你賠70萬，我們賠80萬，不然大家就來打架
    。」9 、「我會殺死人。」10、「不清楚，就要殺人，真的
    要殺人。」訴外人陳秀鳳多次出言「打」、「殺」、「死」
    恐嚇被告，已令被告心生畏懼，實有違社會正當性，故原告
    所提出之錄音光碟及譯文均不具證據能力，應予排除其使用
    。
(二)、被告並未向原告借貸，亦未約定清償期為85年：
  1.被告為原告之胞姐，82年1 月間，原告介紹被告購買門牌號
    碼臺北市○○區○○街156 號5 樓之房屋，當時被告自備款
    不足，原告即主動表示願意幫忙，故交付65萬元與被告，雙
    方均未言明係借貸，原告亦未要求被告返還，因為被告已先
    給付訂金，故原告交付與被告之金額為65萬元而非70萬元，
    依被告之認知，前開金額原告並無要被告返還之意，惟被告
    為免欠他人人情，故仍於85年間將前開金額如數返還與原告
    。
  2.雙方於98年8 月3 日該次會議中，訴外人陳秀鳳一開始即稱
    「被告說他沒跟你爸借錢。」且被告均未在會議中陳稱向原
    告借錢等語，故被告自始至終否認有跟原告借錢，被告雖於
    會議中提到「借」字，但實則為「用」的意思，並非承認借
    款；被告雖承認原告於82年1 月間交付65萬元與被告，但實
    則交付款項並非等同於消費借貸，原告若欲為此主張當舉證
    以證明之。
  3.被告雖於98年8 月3 日會議中稱「我跟你借3 年，3 年後，
    我就還給你了‧‧‧。」但此僅係被告已使用該筆款項3 年
    之意，並非如原告所稱有3 年清償期之約定，且被告所積欠
    之銀行貸款200 萬元，貸款期限為20年，實際上在會議中訴
    外人丙○○稱「‧‧‧我有問過被告，他說，我們是先還給
    原告，之後才去還銀行」。故原告開庭時稱「當時被告跟我
    借錢的時候，有跟我說他還銀行貸款之後，等到她資金較充
    裕的時候，85年再還。」實屬無稽；另被告遲至88年8 月19
    日始將貸款全部清償完畢，如何可能與原告約定3 年後清償
    貸款。另外訴外人朱原嘉於98年8 月3 日之會議中雖稱「我
    爸那時候是跟我說，最主要是說81、2 年借的，他那時候約
    定85年6 月要還‧‧‧。」「民國82年借。」「約定民國85
    年要還。」然此為訴外人朱原嘉所稱之詞，被告於會議中始
    終明確指出「此筆錢3 年後還了。」並未同意有上開約定。
    被告從未說過約定85年要還之字句。
(三)、被告業已將錢歸還原告：
  1.被告早已將錢歸還，因此10餘年原告從未提過此事，原告於
    開庭時雖稱「我這之間一直有跟被告要錢，但是被告一直拖
    不清償。」，然訴外人丙○○於98年8 月3 日之會議中一再
    陳稱「舅舅，這70萬的事情，你怎麼現在才說‧‧‧。」、
    「如果你說我們沒有還錢，你10幾年以前，你應該就要跟我
    說了‧‧‧。」、「這是10幾年前，10年前，10年前你們認
    為我們沒有還錢，假如我們沒有還錢，你說會一直到現在嗎
    ？‧‧‧你們簽才1 年多的事情，就已經變成這個樣子，假
    如說這70萬元，我們沒有還的話，會到今天嗎？‧‧‧。」
    、「錢我們絕對有還，這事情發生在10幾年以前，如果沒有
    還錢的話，沒有辦法到今天。」、「‧‧‧是舅舅來過我們
    家很多次，從來都沒有跟我們說過，我們沒有還錢．．．。
    」可證原告交與被告之前開金額被告早已歸還原告，並無原
    告向被告催討之情事。
  2.98年8 月3 日散會後，訴外人朱原嘉對原告稱「我就跟你說
    ，你一定要說沒有拿到錢。」是足證明原告及其家人至被告
    住處錄音時，早已串通說詞，故意否認被告歸還前開金額之
    事實，益證被告在該次會議中極力澄清歸還該筆金額係為真
    實。
(四)、如認有借貸關係，時效已完成：
    縱認兩造間有消費借貸關係，然本件被告購屋之日期為82年
    1 月11日，故原告交付65萬元與被告之時間亦在82年1 月間
    ，依此加計15年之時間，最晚至97年1 月間，原告之借款返
    還請求權亦已罹於時效而消滅，然原告遲至98年9 月3 日始
    起訴請求被告返還前開款項及利息，被告自可以時效消滅抗
    辯之。
三、兩造不爭執之事實：
(一)、原告、訴外人陳秀鳳、朱原嘉、朱原平曾於98年8 月3 日至
    被告住處與被告及訴外人丙○○討論是否有借款之情事，原
    告等人並私自錄音。
(二)、原告及訴外人朱原嘉曾於98年8 月24日至被告住處與被告及
    訴外人丙○○討論是否有借款之情事，原告等人並私自錄音
    。
(三)、被告曾於82年1 月間購買門牌號碼臺北市○○區○○街156
    號5樓房屋。
四、得心證之理由：
    原告主張曾於82年1月間借貸70萬元與被告，雙方約定被告
    於85年間歸還上開借款，詎屆期被告未依約償還上開借款，
    經原告屢次催討無果，原告依消費借貸關係請求被告返還上
    開借款，惟為被告所否認，並以前開情詞置辯，是本件之爭
    點厥為：(一)、原告所提供之錄音光碟及譯文是否有證據能力
    ？(二)、兩造間是否有消費借貸關係？(三)、雙方若有借貸關係
    ，被告是否已清償？(四)雙方若有借貸關係，該借款返還請求
    權是否罹於時效？茲分敘如下：
(一)、原告所提供之錄音光碟及譯文是否有證據能力？
    按談話錄音內容如非隱私性之對話，又無介入誘導致有誤引
    虛偽陳述之危險性，基於證據保全之必要性及手段方法之社
    會相當性考量，自應承認其證據能力。查上開談話錄音，經
    第一審法院於言詞辯論期日勘驗（驗聽），及原審探求其譯
    文內容結果非屬隱私性之對話，上訴人之陳述亦出於自由意
    思任意為之，無受不當誘導或有截取片段之情事。對話內容
    又涉及被上訴人之權利甚鉅，若未錄音存證，將來有不能舉
    證之虞，足認被上訴人所為之錄音係出於防衛權利而未逾社
    會相當性之手段，所顯示之錄音內容，應可憑信（最高法院
    94年度台上字第2001號判決意旨參照）；又按刑事訴訟程序
    ，因以國家強大司法體系，由檢察官法官代表國家行使追訴
    審判權，國家與被告顯立於不公平地位，不法取得之證據，
    其證據能力應嚴格對待，以證據排除法則限制司法權之作為
    。但民事訴訟程序，對立之兩造立於公平地位，於法院面前
    為權利之主張與防禦，證據之取得與提出，並無不對等情事
    ，較無前述因司法權之強大作用可能造成之弊端，因此證據
    能力之審查密度，應採較寬鬆態度，非有重大不法情事，否
    則不應任意以證據能力欠缺為由，為證據排除法則之援用。
    （臺灣高等法院96年度上易字第489 號判決意旨可參）；另
    按有關證據禁止之審查，其審查標準主要為誠信原則與法規
    範目的，而為利益衡量（姜世明，違法取得證據之可利用性
    - 簡評臺灣臺北地方法院92年度訴字第3159號民事判決，臺
    灣本土法學雜誌第69期，第249-254 頁。）經查，本件上開
    談話錄音，為原告偕同訴外人陳秀鳳、朱原嘉及朱原平前往
    被告住處，就有關兩造是否有70萬元之消費借貸關係為商談
    ，是就原告本身即為談話人及雙方談話之內容觀之，雖有侵
    及被告談話自主決定權之虞，惟對被告隱私權之侵害甚為薄
    弱；被告於本院審理時雖就錄音譯文之部分內容與原告有不
    同之認知，惟大致上並未否認其內容之真實性，被告雖抗辯
    訴外人陳秀鳳有恐嚇及被告和其家人有誘導之嫌，然本院就
    前開錄音全文譯本，探求其譯文內容結果，被告之陳述前後
    連貫，尚且能就原告所提之疑點為清楚之表述，自我主宰性
    強，顯係出於自由意思為之，無受不當誘導或有截取片段之
    情事，而兩造間就給付金錢係以現金支付，並未立有字據，
    對話內容自涉及原告之權利甚鉅，若未錄音存證，將來有不
    能舉證之虞，足認原告所為之錄音係出於防衛權利而未逾社
    會相當性之手段，所顯示之錄音內容，應有證據能力。
(二)、兩造間是否存有消費借貸關係？
 1、按主張法律關係存在之當事人，須就該法律關係發生所須具
    備之特別要件，負舉證之責任，最高法院48年台上字第887
    號判例意旨參照。再消費借貸法律關係之成立，須具備：1
    、借貸意思表示相互一致；2 、交付借貸物等特別要件，是
    當事人主張有金錢借貸關係存在，除須證明有金錢之交付外
    ，自須就雙方借貸意思表示互相一致，負舉證之責，若僅證
    明有金錢之交付而未證明借貸意思表示一致者，尚不能認為
    有金錢借貸關係存在（最高法院81年度台上字第2372號、82
    年度台上字第1830號判決均同此旨意）。
 2、被告雖陳稱原告於82年1 月間所交付之金額為65萬元而非70
    萬元等語，並提出當時之房屋定金5 萬元收據1 紙為憑，然
    該收據僅足證明訴外人丙○○曾繳付房屋定金5 萬元，惟其
    與本件所主張之金額有何關係，尚無足為證，且就前開2 份
    錄音譯文觀之，兩造所討論之金額皆為70萬元，故原告於82
    年1 月實際交付與被告之金額為70萬元，合先認定。原告雖
    以錄音譯文中，訴外人陳秀鳳稱「你來買房子，他領了70萬
    ，借給你，你有沒有還呢？」被告稱「我70萬沒有還給你？
    」（本院卷第191 頁）、訴外人丙○○：「‧‧‧今天有這
    個70萬的事情，這件事，那就有，假如說我們沒有還，我一
    定會在還你們一次，好嗎？」、「舅舅，我們真的很感激你
    ，70萬，當時候你借我們70萬，我們也是有還給你。」、「
    ‧‧‧當初我們家不好的時候，那我很感激，有個雪中送炭
    的援手出來」（本院卷第192 頁、第193 頁背面、第213 頁
    背面）、被告稱「‧‧‧跟你借的70萬，我是之前就標了，
    我跟你借3 年。3 年後，我就還給你了。」（本院卷第193
    頁），如係被告辯稱之贈與，被告何需返還，大可向原告陳
    稱並無返還義務，且被告及其子丙○○均坦承「借貸」，是
    原告主張82年間所交付之70萬元為消費借貸，堪予採信。
(三)、被告是否清償借款完畢？
    被告雖於錄音光碟中一再表示以現金交付給原告，業已清償
    完畢，但原告於當日即否認有收到現金，並稱「你哪一天還
    給我，講清楚」、「我絕對沒有親手接到你還過來的錢」、
    「不是說你們沒有還，是還到淡水。」是原告當場主張被告
    清償之對象並非原告或有受領權之人，不生清償之效力，即
    否認被告曾經清償，訴訟中原告亦否認被告曾經清償，自應
    由被告對有利於己之清償事實提出證據，被告未提出任何證
    據證明業已清償完畢。
(四)、該借款返還請求權是否罹於時效？
 1、按「借用人應於約定期限內，返還與借用物種類、品質、數
    量相同之物，未定返還期限者，借用人得隨時返還，貸與人
    亦得定一個月以上之相當期限，催告返還。」、「請求權因
    15年不行使而消滅。」、「消滅時效自請求權可行使時起算
    。」民法第478 條、第125 條、第128 條分別定有明文。又
    按債權未定清償期者，債權人得隨時請求清償，為民法第31
    5 條所明定，是此項請求權自債權成立時即可行使，依民法
    第128 條之規定，其消滅時效，應自債權成立時起算（最高
    法院28年上字第1760號判例意旨可資參照）。再按民法第12
    8 條所謂請求權可行使時，乃指權利人得行使請求權之狀態
    而言。至於義務人實際上能否為給付，則非所問（最高法院
    63年台上字第1885號判例意旨參照）。
 2、兩造對於本件借款原因係被告購買房屋，借貸時間為82年間
    均不爭執，被告提出82年1 月11日買賣契約公證書影本1 份
    （本院卷第21、22頁）。原告雖以被告於98年8 月3 日之會
    議中稱「‧‧‧而跟你借的70萬，我是之前就標了，我跟你
    借3 年。3 年，我就還給你了‧‧‧。」（本院卷第193 頁
    ）、訴外人陳秀鳳：「他跟你借了幾年才還，有馬上還嗎？
    」被告：「借了3 年，我借了3 年就標會還。」（本院卷第
    195 頁背面）等內容，主張雙方有3 年清償期之約定云云，
    然前開對話內容被告之真意為借貸70萬元後3 年即償還款項
    ，並未承認雙方有清償期之約定；另訴外人朱原嘉雖於98年
    8 月24日之會議中稱「民國82年借」、「約定民國85年要還
    」等語（簡易庭卷第16頁），此為朱原嘉個人陳述，被告均
    一再表示其於3 年後還清，是原告主張雙方曾約定於85年清
    償前開款項之情，尚無足採。故兩造間就借款之清償期既未
    為約定，原告得隨時請求被告清償，況原告亦未就其曾向被
    告請求清償前開款項舉證以資證明，且依據錄音光碟譯文被
    告之子丙○○在未知原告及其家人私自錄音之情形下，一再
    稱「舅舅這70萬事情，你怎麼現在才說。這是幾年前的事」
    、「如果你說我們沒有還錢，你10幾年以前，你應該就要跟
    我說了‧‧‧。」（本院卷第197 頁背面）、「這是10幾年
    前，10年前，10年前你們認為我們沒有還錢，假如我們沒有
    還錢，你說會一直到現在嗎？‧‧‧你們簽才1 年多的事情
    ，就已經變成這個樣子，假如說這70萬元，我們沒有還的話
    ，會到今天嗎？‧‧‧。」（本院卷第199 頁背面）、「錢
    我們絕對有還，這事情發生在10幾年以前，如果沒有還錢的
    話，沒有辦法到今天。」（本院卷第202 頁）、「‧‧‧是
    舅舅來過我們家很多次，從來都沒有跟我們說過，我們沒有
    還錢‧‧‧。」原告當時亦未否認先前並未催告請求被告清
    償，是在原告於98年8 月3 日至被告住處請求返還前開借款
    前，均無時效中斷之事由，對於借貸交付之時間，原告復未
    為其他陳述，是應認對於被告之借款返還請求權至遲應於97
    年1 月11日間屆滿15年時效完成而消滅，故本件原告於98年
    9 月4 日始向本院提起民事訴訟，顯已罹於時效，是本件被
    告時效消滅之抗辯，為有理由。
(五)、按「給付有確定期限者，債務人自期限屆滿時起，負遲延責
    任。給付無確定期限者，債務人於債權人得請求給付時，經
    其催告而未為給付，自受催告時起，負遲延責任。其經債權
    人起訴而送達訴狀，或依督促程序送達支付命令，或為其他
    相類之行為者，與催告有同一之效力。前項催告定有期限者
    ，債務人自期限屆滿時起負遲延責任。」民法第229 條定有
    明文。民法第478 條之規定，所謂返還，通說係指「終止契
    約之意思表示」而言，亦即貸與人一經向借用人催告（或起
    訴），其消費借貸關係即行終止，惟法律為使借用人便於準
    備起見，特設「一個月以上相當期限」之恩惠期間，借用人
    須俟該期限屆滿，始負返還責任，貸與人亦始有請求之權利
    。原告另請求被告給付起訴前5 年之遲延利息，惟查，原告
    於訴訟中主張借貸後不斷向被告請求給付，然從錄音譯文可
    知，被告及被告之子丙○○一再表示原告從未向被告追討，
    原告當時亦未否認，原告未提出任何證據證明其於98年8 月
    3 日前曾經催告被告履行，是原告於98年8 月3 日始向被告
    催告，然未定清償期之借貸，需定一個月以上之期限，是被
    告於98年9 月3 日後始負擔返還責任，於98年9 月3 日前被
    告無庸負擔遲延責任。又原告之本金債權於97年1 月即罹於
    時效，被告復提出時效抗辯，利息債權為從權利依民法第
    146 條規定自應隨主權利時效消滅，是98年9 月3 日後之利
    息請求權亦因隨主權利罹於時效。
五、綜上，原告依民法第478 條借用物返還請求權，訴請被告給
    付原告70萬元及自起訴狀繕本送達翌日起至清償日止按年利
    率5 ％計算之利息及起訴前5 年之利息17萬5,000 元，均為
    無理由，應予駁回。其假執行之聲請因訴之駁回而失所附麗
    ，併駁回之。
六、本件判決基礎俱已臻明確，兩造其餘攻防方法及訴訟資料經
    本院審酌後，核與判決不生影響，無逐一論駁之必要，併此
    敘明。
七、訴訟費用負擔之依據：民事訴訟法第78條。
中    華    民    國    99    年    2     月    5     日
                  民事第二庭  法  官  絲鈺雲
以上正本證明與原本無異。
如對本判決上訴，應於判決送達後20日內向本院提出上訴狀。
中    華    民    國    99    年    2     月    9     日
                              書記官  林玫熹

司法院資訊處製作；財團法人民間司法改革基金會備份。
